【裁判字號】    97,簡上,307
【裁判日期】    970630
【裁判案由】    詐欺
【裁判全文】
臺灣臺中地方法院刑事判決             97年度簡上字第307號
上  訴  人  臺灣臺中地方法院檢察署檢察官
被      告  戊○○
上列上訴人因被告詐欺案件，不服本院臺中簡易庭97年度簡字第
85號中華民國97年2月15日第一審簡易判決（起訴案號：96年度
偵字第11407號及移送併辦案號：97年度偵緝字第256號），提起
上訴，本院第二審合議庭判決如下：
    主    文
原判決撤銷。
戊○○幫助意圖為自己不法之所有，以詐術使人將本人之物交付
，處有期徒刑肆月，如易科罰金，以新臺幣壹仟元折算壹日，減
為有期徒刑貳月，如易科罰金，以新臺幣壹仟元折算壹日。
    犯罪事實
一、戊○○明知金融機構帳戶係個人理財之重要工具，且關係個
    人財產、信用之表徵，可預見如交予他人使用，或經不詳年
    籍姓名之人無故蒐集他人之存摺、金融卡、密碼等帳戶資料
    ，而未加以闡明正常用途，有供作財產犯罪用途之可能，對
    於提供帳戶雖無引發他人萌生犯罪之確信，但仍不顧他人所
    可能遭受財產上損害之危險，竟基於縱若有人持其存摺、提
    款卡及密碼後，自行或轉交他人用以實施犯罪，供作被害人
    匯款之用，仍不違背其本意之幫助使用其帳戶者向他人詐欺
    取財不確定故意之犯意，於民國95年12月初某日，在臺中縣
    新社鄉北天直轄院寺廟內，將其以本人名義開立之中國信託
    商業銀行大里分行帳號第000000000000號帳戶、臺中商業銀
    行東勢分行帳號000000000000000號帳戶之存摺、提款（金
    融）卡、密碼等物，一併交付予真實姓名、年籍不詳之成年
    人使用，而容許他人所屬不法犯罪集團成員藉各該帳戶以遂
    行詐欺取財之犯罪。之後，取得戊○○上開帳戶之存摺、金
    融卡、密碼等物之人，即與其所屬之詐欺取財集團成員，共
    同基於意圖為自己不法所有之犯意聯絡：(一)於95年12月20日
    12時許，撥打電話予臺南市之丙○○，佯稱：其已中得獎金
    港幣20萬元，須先繳交入會費，即可成為該會會員，始得領
    獎等云云，致丙○○因而陷於錯誤，先於95年12月27日、95
    年12月29日分別匯款新臺幣（下同）53,400元、6萬元至指
    定之許麟陽帳戶（另案由檢察官偵辦），又於96年1月2日依
    對方指示匯款新臺幣（下同）204,000元至戊○○上開中國
    信託商業銀行帳戶內，旋遭提領一空。(二)於95年12月27日，
    撥打電話予臺北縣汐止鎮之乙○○，佯稱：其已中得獎金89
    萬元，須先繳交手續費，即可領獎云云，致乙○○陷於錯誤
    ，依對方指示，於95年12月29日分別匯款54,300元、6萬元
    至戊○○上開中國信託商業銀行帳戶內，旋遭提領一空。(三)
    於96年1月3日9時30分許，偽以「王志豪」之名義，撥打電
    話予臺南市之甲○○，佯稱：其獲得公司3獎港幣30萬元，
    惟因之前匯錢太慢，已將獎金投注跑馬彩金3,160萬元，需
    先行交納稅款百分之5云云，致使甲○○因而陷於錯誤，而
    在其已先因受騙於95年12月29日、96年1月2日分別匯款6萬
    元、8萬元至戊○○上開臺中商業銀行後，再行匯款352,000
    元至上開臺中商業銀行帳戶內，旋遭提領一空。嗣經丙○○
    、乙○○、甲○○等人察覺情況有異，經報警處理，始由警
    循線查知上情。
二、案經臺中縣警察局東勢分局報告臺灣臺中地方法院檢察署檢
    察官偵查起訴及彰化縣警察局鹿港分局報告臺灣臺中地方法
    院檢察署檢察官移送併辦。
    理  由
一、按現行刑事訴訟法為保障被告之反對詰問權，排除具有虛偽
    危險性之傳聞證據，以求實體真實之發見，於該法第159 條
    第1項明定被告以外之人於審判外之言詞或書面陳述，除法
    律有規定者外，不得作為證據。而刑事訴訟法第159條之1至
    第159條之4有傳聞法則之例外規定，且被告以外之人於審判
    外之陳述，雖不符前4條之規定，而經當事人於審判程序同
    意作為證據，法院審酌該言詞陳述或書面陳述作成時之情況
    ，認為適當者，亦得為證據；當事人、代理人或辯護人於法
    院調查證據時，知有第159條第1項不得為證據之情形，而未
    於言詞辯論終結前聲明異議者，視為有前項之同意，刑事訴
    訟法第159條之5定有明文。本件檢察官、被告迄本院言詞辯
    論終結前，均未對被害人丙○○、乙○○、甲○○於警詢時
    陳述之證據能力聲明異議，且本院參酌該等言詞乃被害人丙○○、乙○○、甲○○本於親身經驗所為之陳述，並無違反
    陳述任意性之情形，復與本院調查其他客觀證據所得之資料
    相符，而認適合作為證據，依刑事訴訟法第159條之5第2項
    之規定，該被害人丙○○、乙○○、甲○○等於警詢所為之
    陳述，應認具有證據能力，得為證據使用，合先敘明。
二、訊據被告戊○○對於上開犯罪事實於本院審理中坦承不諱，
    且查被害人丙○○、乙○○、甲○○等如何因受詐騙而先後
    將上開款項匯入被告所開設上開帳戶內等情，已據證人即被
    害人丙○○、乙○○、甲○○等於警詢或本院審理中指述綦
    詳，並有被告上開中國信託商業銀行、臺中商業銀行帳戶之
    開戶申請書、交易明細表、資金往來資料、匯款申請書、被
    害人丙○○匯款至被告上開中國信託商業銀行銀行帳戶之存
    入憑證、被害人乙○○、甲○○匯款至被告上開中國信託商
    業銀行、臺中商業銀行銀行帳戶之匯款申請書回條等件附卷
    可稽，足認被告所開設上開帳戶確遭利用供作詐騙集團向被
    害人詐騙金錢所用甚明。且按一般社會常情，欲使用金融卡
    領取款項者，須於金融機構設置之自動櫃員機上依指令操作
    ，並輸入正確之密碼，方可順利領得款項，由此可見，如非
    經帳戶所有人同意、授權而告知金融卡密碼等情況，單純持
    有金融卡之人，欲隨機輸入號碼而領取款項之機會，以金融
    卡密碼之設計，不法之人任意輸入號碼而與正確之密碼相符
    者，機率微乎其微。且觀諸被告上開帳戶交易明細資料內容
    ，自95年12月以後，即有異常之資金往來情況，並有多筆提
    款、轉帳之紀錄。足認被告於上開帳戶異常交易日期前，即
    將其所保管之各該帳戶資料交付他人，且一併告知金融卡密
    碼俾利他人使用無訛。又按刑法上之故意，分直接故意（確
    定故意）與間接故意（不確定故意），「行為人對於構成犯
    罪之事實，明知並有意使其發生者」為直接故意，「行為人
    對於構成犯罪之事實，預見其發生而其發生並不違背其本意
    者」為間接故意；一般人至銀行開設帳戶並非難事，如非為
    詐欺犯罪等不法目的，依常情並無捨棄自己帳戶而迂迴收受
    他人帳戶使用之理，是被告對於真實姓名年籍不詳之人可能
    將其帳戶用來作為詐欺等非法用途上，應有所預見，且不違
    背其本意，其竟仍提供其帳戶予該等真實姓名年籍不詳之人
    使用，足見該等真實姓名年籍不詳之人將被告帳戶用來作為
    詐欺取財之匯款工具，為被告所容認及允許。另查金融機構
    帳戶可供款項之存匯、提領，係一般人均可輕易申請開設，
    並無任何資格條件之限制，且金融存款帳戶，事關存戶個人
    財產權益之保障，其與存戶印鑑章、提款卡結合，專屬性、
    私密性更形提高；除非本人或與本人具密切關係之人，難認
    有何理由可自由流通使用該存摺；一般人亦均有應妥為保管
    存摺或提款卡，以防止存摺或提款卡被他人冒用之認識，縱
    有特殊情況偶有將存摺、提款卡交付他人之需，亦必深入瞭
    解其用途後始行提供使用，實乃吾人日常生活經驗與事理；
    且存摺、金融卡等有關個人財產、身分之物品，如淪落不明
    人士手中，極易被利用為與財產犯罪有關之犯罪工具，此又
    係具備一般生活智識者皆能體察之常識；而與他人於身分上
    不具密切關係之人，竟要求他人提供帳戶以為使用，此等行
    為，客觀上已屬可疑，且顯係供為某非正當資金進出使用，
    而隱瞞其流程及行為人身分曝光之不法意圖亦可預見；若此
    之社會現實，恆係一般人本於日常生活經驗即可體察，而該
    等專有物品如落入不明人士手中，極易被利用為與財產有關
    之犯罪工具，此又係具備一般生活智識者皆能體察之常識；
    參以邇來詐欺者使用他人存摺作為指示被害人匯款工具之犯
    罪類型層出不窮，並廣經媒體披載，凡對社會動態尚非全然
    不予關注者均能知曉。本件被告年近50，具有一般智識程度
    及相當社會經驗，被告對於上開各情自有相當之認知，竟仍
    將自己前開金融機構帳戶之存摺、金融卡、密碼等資料，率
    爾交付予真實姓名、年籍不詳綽號「阿明」之成年男子使用
    ，被告主觀上顯具有縱使他人取得該存摺、金融卡及密碼後
    ，持以作為詐欺取財或轉而交付予其他詐欺集團成員之用，
    亦不違背其本意之不確定故意至明。然以被告僅係單純依對
    方要求而提供前開金融機構帳戶存摺、金融卡等資料，並未
    參與詐騙被害人財物之構成要件行為，是主觀上僅係基於幫
    助他人詐欺取財之意思，亦屬無疑。本件事證明確，被告犯
    行應堪認定。
三、查前開真實姓名、年籍不詳之不法詐欺集團成員，基於意圖
    為自己不法所有之犯意聯絡，以上開方式，先後聯絡被害人
    丙○○等人，並致使被害人丙○○等人因而陷於錯誤，匯款
    至被告各該帳戶，該等不詳姓名、年籍之人所屬不法詐欺集
    團成員所為，均應係犯刑法第339條第1項之詐欺取財罪。按
    刑法上之幫助犯，係對於犯罪與正犯有共同之認識，而以幫
    助之意思，對於正犯資以助力，而未參與實施犯罪之行為者
    而言（最高法院75年度台上字第1509號、88年度台上字第12
    70號判決意旨參照），是以，如未參與實施犯罪構成要件之
    行為，且係出於幫助之意思提供助力，即屬幫助犯，而非共
    同正犯。查本件被告將其開設之上開帳戶交予姓名、年籍不
    詳之成年男子，供作其所屬詐欺集團共同詐欺取財之用，係
    基於幫助他人詐欺取財之不確定故意，所為係詐欺取財罪構
    成要件以外之幫助行為。是核被告所為，係犯刑法第30條第
    1項、第339條第1項之幫助詐欺取財罪，並依刑法第30條第2
    項幫助犯之規定，按正犯之刑減輕之。被告於同一時地，將
    上開2家金融機構帳戶存摺等資料一併交付對方使用，應認
    係出於單一幫助犯意，而以一幫助詐欺之行為，使得詐欺集
    團分別詐騙被害人丙○○等人，為一行為觸犯數罪名，屬於
    一行為侵害數法益之想像競合犯，應依刑法第55條規定，從
    一重處斷。檢察官雖僅就被告幫助詐欺集團詐騙被害人甲○○犯行部分提起公訴，就被告幫助詐欺集團詐騙被害人丙○○、乙○○之犯行，雖未及起訴，惟業經檢察官移送併辦（
    臺灣臺中地方法院檢察署97年度偵緝字第256號），本院認
    此部分與檢察官起訴經判決有罪部分，有實質上一罪關係存
    在，依審判不可分原則，本院自得加以審理。另上揭詐欺集
    團成員等人，為前開詐欺取財犯行，有犯意聯絡及行為分擔
    ，固均為共同正犯，惟幫助犯係從犯，從屬正犯而成立，刑
    法上既無「共同幫助」之情，當亦無「幫助共同」之可言（
    司法院七０廳刑一字第一一０四號函亦同此見解），併予敘
    明。
四、原審予以論罪科刑，固非無見，惟原審雖就上開移送併辦
    部分犯行併予審酌，惟漏未適用刑法第55條關於想像競合之
    規定從一重處斷，尚有未洽；且修正前刑法第56條關於連
    續犯之規定，業於94年2月2日修正公布刪除，並於95年7月1
    日施行，揆諸本案犯罪時間，不論被告之幫助行為或正犯行
    為，均在新法施行後，應無適用舊法關於連續犯規定之適狀
    ，原審於犯罪事實欄中認定取得被告帳戶之成年人與詐欺集
    團成員共同基於意圖為自己不法所有之「概括」犯意聯絡，
    「連續」為詐欺取財犯行，並於主文中諭知「幫助連續」之
    旨，均有違誤；再按裁判經宣示或送達後，即生拘束力，
    如所宣示之裁判主文有錯誤，亦不得逕以裁定更正之，本件
    原審以其97年2月15日所為判決原本及正本主文欄內，關於
    「以銀元參佰元即新臺幣玖佰元折算壹日」部分之記載，係
    屬錯誤，於97年2月20日裁定更正為「以新臺幣壹仟元折算
    壹日」，此項更正裁定，依法應屬無效，不生更正之效力（
    最高法院75年度台非字第108號判決意旨參照），乃原審誤
    於主文中諭知修正前刑法第41條第1項前段規定之易科罰金
    折算標準，亦有未合。檢察官就前開、部分提起上訴，
    為有理由，且原審判決另有上開部分所示違誤之處，自應
    由本院予以撤銷改判。爰審酌被告係智識成熟之成年人，對
    於詐騙集團收受他人帳戶以遂行詐騙目的之手法，應知之甚
    詳，竟提供帳戶予不法份子使用，非惟幫助行詐欺取財者遂
    行取財目的，同時使其得以隱匿其真實身分，減少遭查獲之
    風險，愈使其肆無忌憚，加深犯罪之猖獗，且被害人丙○○
    等人確因遭詐騙而受有上開匯入被告帳戶金額之損害，並審
    酌被告交付存摺為2本，惟念及被告本身並未實際參與
    本件詐欺取財之犯行，責難性較小，且被告於本院審理中坦
    承犯行，迄未與被害人達成和解，犯後態度尚可等一切情狀
    ，量處如主文所示之刑，並諭知易科罰金之折算標準，以資
    懲儆。檢察官上訴意旨雖併指摘原審量刑失之過輕，裁量不
    當等語，然以被告於本件僅提供所申設之銀行帳戶資料予不
    法犯罪集團成員使用，並非犯罪集團之核心分子、亦非正犯
    ，且無證據證明其因提供帳戶資料而實際朋分上開詐欺所得
    ，考量被告之幫助犯罪情節與具體情狀後，認對被告處予上
    述如原判決主文所示之刑罰，已足收懲儆之效，檢察官上訴
    請求從重量刑，惟按刑之量定，係實體法上賦予法院得自由
    裁量之事項，倘其未逾越法律所規定之範圍，又未明顯違背
    正義，即不得任意指摘為違法，本件原審量刑時，已依審酌
    被告上開一切情狀，而量處罪刑，經核原審並未逾越法律所
    規定之範圍，又無明顯違背正義，原審量刑尚稱允洽，併予
    敘明。末以，本件被告成立犯罪時間在96年4月24日以前，
    查無中華民國96年罪犯減刑條例第3條所列不予減刑之情形
    ，合於同條例第2條第1項第3款減刑條件，應依同條例第7條
    之規定，減其宣告刑2分之1如主文所示減得之刑，並諭知易
    科罰金之折算標準。
據上論斷，應依刑事訴訟法第455條之1第1項、第3項、第369條
第1項前段、第364條、第299條第1項前段，刑法第30條第1項前
段、第2項、第55條、第339條第1項、第41條第1項前段，刑法施
行法第1條之1，中華民國96年罪犯減刑條例第2條第1項第3款、
第7條、第9條，判決如主文。
本案經檢察官丁○○到庭執行職務。
中    華    民    國    97    年    6     月    30    日
                  臺灣臺中地方法院第五法庭
                      審判長法  官  鍾堯航
                            法  官  巫淑芳
                            法  官  吳崇道
以上正本證明與原本無異。
本件不得上訴。
                            書記官  黃舜民
中    華    民    國    97    年    6     月    30    日
附錄本案論罪科刑法條全文
附錄論罪科刑法條
刑法第339條：
意圖為自己或第3人不法之所有，以詐術使人將本人或第3人之物
交付者，處5年以下有期徒刑、拘役或科或併科1千元以下罰金。
以前項方法得財產上不法之利益或使第3人得之者，亦同。
前二項之未遂犯罰之。


司法院資訊處製作；財團法人民間司法改革基金會備份。
